【裁判字號】    99,上訴,1123
【裁判日期】    990623
【裁判案由】    家暴偽造文書
【裁判全文】
臺灣高等法院刑事判決               99年度上訴字第1123號
上  訴  人  臺灣宜蘭地方法院檢察署檢察官
被      告  甲○○
選任辯護人  扶助律師  李蒼棟  律師
上列上訴人因被告家暴偽造文書案件，不服臺灣宜蘭地方法院98
年度訴字第314號，中華民國99年2月12日第一審判決（起訴案號
：臺灣宜蘭地方法院檢察署97年度偵緝字第249號），提起上訴
，本院判決如下：
    主  文
上訴駁回。
    理  由
一、公訴意旨略以：被告甲○○於民國90年5月間，為獲取臺北
    國際商業銀行（下稱臺北商銀）信用卡促銷活動所送之旅行
    箱，竟未經其當時仍有婚姻關係之配偶乙○○同意，與真實
    姓名不詳之人基於偽造文書之犯意聯絡，由甲○○在臺北商
    銀信用卡申請書上「正卡申請人資料」欄填寫其姓名、年籍
    等資料，復由該真實姓名不詳之人在該申請書上「附卡申請
    人資料」欄書寫乙○○之姓名等年籍資料，並在「附卡申請
    人中文簽名」欄偽簽乙○○之簽名後，由甲○○持該申請書
    向臺北商銀以行使，表示乙○○同意向臺北商銀申請該銀行
    信用卡附卡之意，致生損害於乙○○及臺北商銀信用卡業務
    管理之正確性。因認被告甲○○涉犯刑法第217條、第216條
    、第210條之行使偽造私文書罪嫌。
二、按犯罪事實應依證據認定之，無證據不得認定犯罪事實；不
    能證明被告犯罪者，應諭知無罪之判決，刑事訴訟法第154
    條第2項、第301條第1項分別定有明文。又告訴人之告訴，
    係以使被告受刑事訴追為目的，是其陳述是否與事實相符，
    仍應調查其他證據以資審認；事實之認定，應憑證據，如未
    能發現相當證據，或證據不足以證明，自不能以推測或擬制
    之方法，以為裁判基礎；認定不利於被告之事實，須依積極
    證據，苟積極證據不足為不利於被告事實之認定時，即應為
    有利於被告之認定，更不必有何有利之證據；認定犯罪事實
    所憑之證據，雖不以直接證據為限，間接證據亦包括在內，
    然無論直接或間接證據，其為訴訟上之證明，須於通常一般
    之人均不致有所懷疑，而得確信其為真實之程度者，始得據
    為有罪之認定，倘其證明尚未達到此一程度，而有合理之懷
    疑存在，致無從為有罪之確信時，即不得遽為不利於被告之
    認定；依刑事訴訟法第161條第1項之規定，檢察官對於起訴
    之犯罪事實，應負提出證據及說服之實質舉證責任，倘其所
    提出之證據，不足為被告有罪之積極證明，或其指出證明之
    方法，無從說服法院以形成被告有罪之心證，基於無罪推定
    之原則，自應為有利於被告之認定，最高法院亦著有52年台
    上字第1300號、40年台上字第86號、30年上字第816號、76
    年台上字第4986號、92年台上字第128號判例意旨可資參照
    。
三、本件公訴人認被告甲○○涉有前揭行使偽造私文書之犯行，
    無非係以被告甲○○之供述；證人即告訴人（以下以告訴人
    稱之）乙○○之指訴；經比對告訴人乙○○申請慶豐銀行、
    玉山銀行、新光銀行信用卡時所提出申請書上之「乙○○」
    簽名，與本件臺北商銀信用卡申請書上「附卡申請人中文簽
    名」欄內之「乙○○」簽名，可知二者之筆跡不同，臺北商
    銀信用卡申請書上「附卡申請人中文簽名」欄內之「乙○○
    」署押，並非告訴人乙○○所親簽等，為其主要論據。
四、按被告以外之人於審判外之言詞或書面陳述，除法律有規定
    者外，不得作為證據；又被告以外之人於審判外之陳述，雖
    不符第159條之1至第159條之4之規定，但經當事人於審判程
    序同意作為證據，法院審酌該言詞陳述或書面陳述作成時之
    情況，認為適當者，亦得為證據；當事人、代理人或辯護人
    於法院調查證據時，知有第159條第1項不得為證據之情形，
    而未於言詞辯論終結前聲明異議者，視為有前項之同意，刑
    事訴訟法第159條第1項、第159條之5規定甚明。經查，本判
    決後開所引用之各該被告以外之人於審判外之陳述（包括書
    面陳述），雖屬傳聞證據，惟被告甲○○之辯護人及檢察官
    於本院審理時均對證據能力表示無意見而不予爭執，且迄至
    言詞辯論終結前亦均未聲明異議，本院審酌上開證據資料製
    作時之情況，尚查無違法不當及證明力明顯過低之瑕疵，亦
    認為以之作為證據應屬適當，故揆諸前開法律規定與說明，
    爰逕依刑事訴訟法第159條之5規定，認前揭證據資料均例外
    有證據能力。
五、被告甲○○經合法傳喚無正當理由未到庭辯解，惟其於原審
    及本院行準備程序時堅決否認涉有公訴人所指之行使偽造私
    文書犯行，辯稱：我與乙○○原為夫妻，於95年6月間始離
    婚。90年5月間，因為我與乙○○在臺北商銀宜蘭分行有房
    屋貸款，該行行員說辦信用卡有送旅行箱，我就去問乙○○
    要不要辦卡，乙○○說好，叫我自己去辦，並交付他的身分
    證影本給我，我就自己到臺北商銀宜蘭分行辦信用卡，正卡
    申請人是我，附卡申請人是乙○○，以乙○○名義申請臺北
    商銀宜蘭分行信用卡附卡是乙○○同意授權的，我沒有冒用
    他的名義申辦，這件事情我的小孩蔡志遠也知道，我確實沒
    有行使偽造私文書之犯行等語。按當事人本人於信用卡申請
    書或其他權利義務文件上親自簽名或蓋章固屬正常，然在交
    易頻繁快速之現代社會中，授權委託他人於前揭文件上代為
    簽名或用印之情形，亦屢見不鮮，尤其於夫妻配偶之情形中
    ，夫妻之一方授權委託他方代為辦理信用卡、代為處理契約
    問題，以致由他方配偶或其轉委託之人代替委託配偶在信用
    卡申請書或其他權利義務文件簽名或用印之情形，亦所在多
    有。因此，在「信用卡申請書或其他權利義務文件上之簽名
    或用印，並非權利義務人本人親自簽名或用印」之情形下，
    代替權利義務人簽名或用印之人是否構成偽造文書罪，即應
    深入審究查明「代替權利義務人簽名或用印之人是否事先已
    得權利義務人之授權」乙情，不得僅以「信用卡申請書或其
    他權利義務文件上之簽名或用印，並非權利義務人本人親自
    簽名或用印」之客觀事實，即逕予推出該代替權利義務人簽
    名或用印之人係未得授權，而有偽造私文書並持以行使之犯
    行。本件申請信用卡事件，雖經比對告訴人乙○○申請慶豐
    銀行、玉山銀行、新光銀行信用卡時所提出申請書上之「乙
    ○○」簽名，與本件臺北商銀信用卡申請書上「附卡申請人
    中文簽名」欄內之「乙○○」簽名，固可知二者之筆跡不同
    ，臺北商銀信用卡申請書上「附卡申請人中文簽名」欄內之
    「乙○○」署押，應非告訴人乙○○所親簽，且被告甲○○
    亦不否認90年5月間申辦臺北商銀信用卡（正卡申請人為被
    告、附卡申請人為告訴人乙○○）時，信用卡申請書上「附
    卡申請人中文簽名」欄內之「乙○○」署押，應非其配偶即
    告訴人乙○○親簽之事實（見原審卷第81至82頁），然被告
    始終辯稱係配偶乙○○交付其身分證影本予伊，授權伊去辦
    理臺北商銀信用卡，並非伊冒用乙○○之名義辦附卡等語，
    則本件應予審酌者厥為告訴人乙○○究竟有無授權被告代為
    申辦臺北商銀信用卡（附卡）？經查：
(一)按被害人（告訴人）之為證人，與通常一般第三人之為證人
    不侔，被害人就被害經過所為之陳述，其目的在於使被告受
    刑事訴追處罰，與被告處於絕對相反之立場，其陳述或不免
    渲染、誇大。是被害人縱立於證人地位具結而為指證、陳述
    ，其供述證據之證明力仍較與被告無利害關係之一般證人之
    陳述為薄弱。從而，被害人就被害經過之陳述，除須無瑕疵
    可指，且須就其他方面調查又與事實相符，亦即仍應調查其
    他補強證據以擔保其指證、陳述確有相當之真實性，而為通
    常一般人均不致有所懷疑者，始得採為論罪科刑之依據。尤
    其，夫妻互為日常家務之代理人，國人通常亦認為夫妻乃係
    一體，因此在婚姻關係維繫且情感融洽之時，夫妻之一方常
    授權委託他方代為處理契約問題或在權利義務文件上簽名或
    用印，然當日後感情生變或離異時，原本授權之他方反悔不
    認帳而指摘他方擅自冒名簽署文件之情形，亦時有所聞，故
    遇此情形時，尤應深入查核指摘之一方所述之情節是否屬實
    ，必須其所指訴之情節無瑕疵可指，且又有其他補強證據以
    擔保其指訴之真實性，而達通常一般人均不致有所懷疑者，
    始得認為其指訴可採為論罪科刑之依據。
(二)告訴人乙○○固先於原審證稱：我記得有跟被告一起去辦同
    家銀行的信用卡，正、附卡情形我已經忘記了，因為辦好後
    沒有使用，這兩家信用卡都是我的名字，一家是永豐銀行、
    一家不知道是永豐還慶豐，有無開卡不知道。第一次辦信用
    卡是在喜互惠工作辦的玉山銀行信用卡，在這之前還有辦過
    其他家銀行的信用卡，好像是慶豐銀行的，想說有贈品就去
    辦，但都沒有使用過，也不清楚申辦幾張。而新光商業銀行
    信用卡是我跟被告一起去辦的，也是為了贈品才去辦，從頭
    到尾都沒有使用，也不知何時停用。且沒有在台北商銀辦理
    房貸等語（見原審卷第32頁至第34頁、第49頁至第52頁、第
    54頁），嗣則證稱：之前所稱有跟被告一起去辦理信用卡，
    但沒有開卡，不是玉山銀行及慶豐銀行信用卡，是否為新光
    商業銀行信用卡我不記得，申辦玉山銀行信用卡之前，應該
    沒有申辦過其他信用卡，我自己申請的只有玉山銀行這張，
    其他慶豐跟新光商業銀行都是跟被告一起去辦的，慶豐銀行
    2張信用卡中好像有1張有欠款，離婚後有1張用分期來繳納
    欠款。房子的貸款後來轉到國泰銀行，在國泰銀行之前是台
    北商銀，由我跟被告去辦理的，買房子大約是89年到90年，
    或85年到90年間的事，詳細年份已不記得等語（見原審卷第
    52頁、第54頁至第57頁），其就本身信用卡之申辦時間、是
    自己申辦或與被告一同前往申辦，所申辦究竟為哪幾家之信
    用卡、有無開卡、何時停用及有無向台北商銀辦理房屋貸款
    等情節前後供述不一，部分供述亦與財團法人金融聯合徵信
    中心信用卡資訊查詢紀錄不符，堪認其對本身申辦、使用信
    用卡及房屋貸款等情形均已記憶不清。況被告於原審曾一度
    證稱：我不知道90年5月有無同意被告去辦理台北國際商業
    銀行的信用卡，我已經記不清楚，也忘記90年5、6月間有無
    銀行的人打電話詢問有無辦理信用卡的事等語（見原審卷第
    37頁），益徵告訴人對於有無授權被告申辦台北商銀信用卡
    附卡一事確已不復記憶，則其上開指訴並未授權被告辦理信
    用卡是否屬實，即有可疑。再審酌證人乙○○就與被告離婚
    前家庭財務管理狀況亦證稱：90年5月與被告就像一般夫妻
    ，沒有感情不好，95、96年間因為有人查封房子感情才不好
    ，95年6月離婚，離婚前家裡只有我在工作，我領薪水全部
    都是交由被告，我自己所使用之喜互惠聯名卡帳單、家用金
    錢、生活費平時也都由被告處理繳納，我都沒有注意等語（
    見原審卷第36頁至第40頁），足認案發當時乙○○與被告情
    感良好，家庭財務收支均概括授權被告管理，則被告何有故
    意隱瞞告訴人以其名義申辦本案附卡之必要？
(三)而證人即被告之子蔡志遠於原審亦證稱：記得父母親曾經辦
    理信用卡有送旅行箱作贈品之事，因為家裡如果有出現不一
    樣的東西，會問父母親，是父母親告訴我辦理信用卡銀行送
    的，但我不知道是申請何家銀行的信用卡，該次送旅行箱所
    申辦的信用卡是父母在農民超市辦理信用卡之前，在農民超
    市辦理信用卡的贈品是1個檯燈及1個娃娃，當時全家有一同
    前往等語（見原審卷第72頁至第75頁），且核對證人蔡志遠
    所述「被告及告訴人因在農民超市辦理信用卡而獲得檯燈及
    娃娃贈品之前（註：指慶豐銀行信用卡），被告及告訴人另
    有因辦卡而取得旅行箱贈品（註：指本件臺北商銀信用卡）
    」之情節，適與財團法人金融聯合徵信中心信用卡資訊查詢
    紀錄記載告訴人辦理慶豐銀行信用卡與被告辦理本件臺北商
    銀信用卡正附卡之時間順序相符（見偵緝字第13頁），堪認
    證人蔡志遠之證詞具有高度之可信度。
(四)再者，被告辯稱90年5月間與乙○○在臺北商銀宜蘭分行有
    房屋貸款，該行行員說辦信用卡有送旅行箱，其詢問乙○○
    是否辦卡，經乙○○同意並交付身分證影本授權其去辦理乙
    節，核與告訴人於原審證述90年5月間有向臺北商銀宜蘭分
    行辦理房屋貸款等語相符（見原審卷第55頁至第56頁），且
    被告申辦臺北商銀信用卡時，亦確實有提出告訴人乙○○之
    身分證影本予臺北商銀信用卡承辦人員之事實，有永豐商業
    銀行信用卡處98年6月8日永豐銀信用卡處（098）字第00012
    號函附之信用卡申請資料及告訴人身分證影本在卷可稽（見
    偵緝卷第51頁至第57頁），足見被告上開所辯，尚非子虛。
(五)綜上所述，本件告訴人之指訴前後不一，容有瑕疵，且與證
    人蔡志遠所為證述亦不相符，復無其他補強證據以擔保告訴
    人之指證確屬真實，況被告所辯情節亦非全然不可採信，告
    訴人所為之指訴尚未達通常一般人均不致有所懷疑之程度，
    自無從據而認定被告有行使偽造私文書之犯行。此外，復查
    無其他積極證據足以證明被告確有公訴人所指上開犯行，既
    不能證明被告犯罪，從而原審依上開前揭法條及判例意旨所
    示，判決被告無罪，經核並無違誤。公訴人上訴意旨猶執陳
    詞，仍認被告應成立行使偽造私文書犯行，為無理由，應予
    駁回。
六、被告甲○○經合法傳喚，無正當理由未到庭，爰不待其陳述
    ，逕行判決。
據上論斷，應依刑事訴訟法第368條、第371條，判決如主文。
本案經檢察官楊秀蘭到庭執行職務
中    華    民    國    99    年    6     月    23    日
                  刑事第十五庭審判長法  官  吳昭瑩
                                    法  官  賴邦元
                                    法  官  蘇隆惠
以上正本證明與原本無異。
檢察官如不服本判決，應於收受送達後10日內向本院提出上訴書
狀，其未敘述上訴之理由者並得於提起上訴後10日內向本院補提
理由書（均須按他造當事人之人數附繕本）「切勿逕送上級法院
」。
                                    書記官  楊妙恩
中    華    民    國    99    年    6     月    23    日

司法院資訊處製作；財團法人民間司法改革基金會備份。
